臺灣高等法院刑事判決
110年度上訴字第2989號
上  訴  人  臺灣桃園地方檢察署檢察官楊尉汶
被      告  賴郁鈞



選任辯護人  王聖傑律師
            郭芸言律師
上列上訴人因被告違反洗錢防制法等案件，不服臺灣桃園地方法
院110年度易字第242號，中華民國110年8月6日第一審判決（起
訴案號：臺灣桃園地方檢察署109年度偵字第21737、27542、334
50號；移送併辦案號：臺灣桃園地方檢察署110年度偵字第8550
號），提起上訴，本院判決如下：
    主  文
原判決撤銷。
賴郁鈞幫助犯洗錢防制法第十四條第一項之洗錢罪，累犯，處有
期徒刑參月，併科罰金新臺幣貳萬元，罰金如易服勞役，以新臺
幣壹仟元折算壹日。
    事  實
一、賴郁鈞知悉金融機構帳戶係個人理財之重要工具，為攸關個
    人財產、信用之表徵，若將金融帳戶相關物件提供予不法集
    團成員，將可能遭不法集團作為詐欺被害人匯入款項之人頭
    帳戶之用，再將該犯罪所得提取轉出，製造金流斷點，以掩
    飾、隱匿犯罪所得去向而逃避檢警之追緝，竟基於縱使帳戶
    被用以收受詐欺贓款、製造金流斷點，亦不違背其本意之幫
    助詐欺取財與幫助洗錢之不確定故意（無證據證明係幫助犯
    三人以上共同詐欺取財罪或幫助冒用公務員名義犯詐欺取財
    罪），於民國109年5月4日前某日晚間11時48分許，自通訊
    軟體LINE（下稱LINE）暱稱「億秋」之人處，得知每出租1
    個銀行帳戶，以10天為1期，每期可獲得報酬新臺幣（下同
    ）11,000元之訊息，遂與「億秋」聯繫交付帳戶事宜，依「
    億秋」之指示，先將其申辦之玉山商業銀行帳號0000000000
    000號帳戶（下稱玉山銀行帳戶）及中華郵政股份有限公司
    中壢興國郵局帳號00000000000000號帳戶（下稱郵局帳戶）
    之提款卡密碼變更，並於109年5月4日凌晨0時43分許，至桃
    園市中壢區之某統一超商門市，將玉山銀行帳戶及郵局帳戶
    之存摺、提款卡，以交貨便方式，寄送至高雄市○○區○○路0○
    00號1樓之統一超商仁雄門市予「億秋」所指定之人。該詐
    騙集團成員於取得上開玉山銀行帳戶與郵局帳戶存摺、提款
    卡及密碼後，即與所屬詐騙集團成員共同意圖為自己不法之
    所有，基於詐欺取財之犯意聯絡，分別於附表編號1至4所示
    之詐騙時間，以該附表所示之詐騙方式，對如附表所示之王
    麗君、陳德明、顏雪蕊及陳奕孝等人（下稱王麗君等4人）
    行騙，致其等各陷於錯誤，而分別於附表編號1至4所示之匯
    款時間，各匯款如該附表所示之金額至賴郁鈞之玉山銀行帳
    戶與郵局帳戶，該詐騙集團某成員即予以提領，而掩飾、隱
    匿該等詐欺贓款之去向。嗣因王麗君等4人察覺有異而報警
    處理，始查知上情。
二、案經王麗君訴由臺南市政府警察局善化分局移送臺灣臺南地
    方檢察署、新北市政府警察局淡水分局移送臺灣士林地方檢
    察署均呈請臺灣高等檢察署檢察長令轉臺灣桃園地方檢察署
　　，暨顏雪蕊、陳奕孝訴由桃園市政府警察局龍潭分局、中壢
    分局移送臺灣桃園地方檢察署檢察官偵查起訴。
    理  由
一、關於證據能力部分：
    本判決所引用之證據資料，無論供述證據或非供述證據，檢
    察官、被告賴郁鈞（下稱被告）暨辯護人均同意有證據能力
    （本院卷第53至57頁），且本院審酌該等供述證據作成時之
    情況，認為適當，非供述證據，亦查無非法取得而應予排除
    之情形，自均得作為證據。
二、認定犯罪事實所憑之證據及理由：
  ㈠上揭犯罪事實，業據被告於偵查及本院審理時承認有本件幫
    助詐欺之事實（偵27542號卷第233、234頁、本院卷第103頁
    ），並有7-11貨態查詢系統、被告與「億秋」LINE對話紀錄
    截圖附卷可稽（警卷第23至39頁、偵16993號卷第79至90頁
    、偵27542號卷第168至190頁）；且該詐騙集團成員於取得
    被告上開2帳戶之存摺、提款卡後，即分別以如附表所示之
    詐術，對證人即被害人王麗君等4人行騙財物，王麗君等4人
    並因而各匯款如附表所示之金額入被告之玉山銀行及郵局帳
    戶等情，亦有證人王麗君等4人之指述、相關之匯款紀錄、
    被告上開帳戶之交易明細、客戶歷史交易清單暨報案資料等
    在卷可憑（證據名稱及出處均詳如附表證據欄所載）；又王
    麗君等4人因受騙而匯入被告之玉山銀行帳戶及郵局帳戶內
    之贓款，隨即由該詐騙集團某不詳成員領出而遭掩飾、隱匿
    不知去向等節，亦有被告之玉山銀行帳戶交易明細、郵局帳
    戶客戶歷史交易清單上所記載以提款卡領款之情形可稽，是
    被告關於幫助犯詐欺取財罪之自白，與事實相符，可以採信
    。
　㈡被告雖否認幫助犯洗錢罪，辯護人並辯護略以：被告並非該
    詐騙集團成員，自難認定被告提供帳戶當下得以瞭解該集團
    成員之分工，或得以知悉或預見詐欺集團成員後續對詐欺贓
    款之處理方式為何，既無法認定被告於提供上開2帳戶之際
    ，即知悉將會幫助該詐欺集團產生隱匿犯罪所得、製造斷點
    之效果，自無法論被告構成幫助洗錢罪等語。惟查：
　⒈按特定犯罪之正犯實行特定犯罪後，為掩飾、隱匿其犯罪所
    得財物之去向及所在，而令被害人將款項轉入其所持有、使
    用之他人金融帳戶，並由該特定犯罪正犯前往提領其犯罪所
    得款項得手，如能證明該帳戶內之款項係特定犯罪所得，因
    已被提領而造成金流斷點，該當掩飾、隱匿之要件，該特定
    犯罪正犯自成立一般洗錢罪之正犯。又刑法第30條之幫助犯
    ，係以行為人主觀上有幫助故意，客觀上有幫助行為，即對
    於犯罪與正犯有共同認識，而以幫助意思，對於正犯資以助
    力，但未參與實行犯罪之行為者而言。幫助犯之故意，除需
    有認識其行為足以幫助他人實現故意不法構成要件之「幫助
    故意」外，尚需具備幫助他人實現該特定不法構成要件之「
    幫助既遂故意」，惟行為人只要概略認識該特定犯罪之不法
    內涵即可，無庸過於瞭解正犯行為之細節或具體內容。此即
    學理上所謂幫助犯之「雙重故意」。金融帳戶乃個人理財工
    具，依我國現狀，申設金融帳戶並無任何特殊限制，且可於
    不同之金融機構申請多數帳戶使用，是依一般人之社會通念
    ，若見他人不以自己名義申請帳戶，反而收購或借用非親非
    故之他人金融帳戶以供使用，並要求提供提款卡及告知密碼
    ，則提供金融帳戶者主觀上如認識該帳戶可能作為對方收受
    、提領特定犯罪所得使用，對方提領後會產生遮斷金流以逃
    避國家追訴、處罰之效果，仍基於幫助之犯意，而提供該帳
    戶之提款卡及密碼，以利洗錢實行，仍可成立一般洗錢罪之
    幫助犯（最高法院108年度台上大字第3101號裁定要旨參照
    ）。
　⒉被告於警詢供稱：我申辦玉山銀行帳戶做薪資轉帳使用，郵
    局帳戶是自行使用（偵16993號卷第10頁、偵21737號卷第11
    頁）；於偵查中供承：（檢察官問：你應徵之工作，除提供
    帳戶外，還需要做什麼事情嗎？）沒有，（檢察官問：依你
    稱僅需提供2個帳戶，1個月即可獲得6萬6千元，無需為其他
    工作，與你供做之經驗相比，合理嗎？）不合理（偵27542
    號卷第234頁）。並於原審審判中供承：我知道提款卡的用
    途就是提錢，我一開始有質疑出租1個帳戶10天就可以獲得1
    萬1千元之報酬，而無庸付出勞力是不合理等語（原審易字
    卷第40、41頁）。且被告於與「億秋」之人聯繫時，曾質問
    對方「租賃帳戶帳戶會拿去做違法（原文誤載為『最違反』）
    事情嗎！？」等語（偵16993號卷第80頁）。可見依被告之
    工作經驗及使用帳戶之情況，其知悉每出租1 個帳戶10天，
    無庸付出勞力即可獲得報酬1萬1千元係不合理之事，且其亦
    意識到帳戶租借給他人使用，可能會被做為違法使用，復明
    知提款卡之作用在於提領帳戶內之款項，然其卻仍提供帳戶
    供對方使用，足見其主觀上有容任其玉山銀行帳戶及郵局帳
    戶充作人頭帳戶收取詐欺犯罪所得之不確定故意；且被告既
    申設本件玉山銀行及郵局之帳戶使用，則其對於金融帳戶可
    供收受他人之匯入款項，以及帳戶內之款項經提領後，其資
    金流動軌跡即生遮斷效果等情，自知之甚明。被告雖未親自
    領取本件詐欺贓款，但其主觀上既已認識其上開帳戶可能作
    為收受、提領詐欺犯罪所得使用，他人提領後會產生遮斷資
    金流動軌跡以逃避國家追訴、處罰之效果，卻仍基於幫助之
    犯意而提供，所為即屬同時構成幫助犯詐欺取財罪及幫助犯
    一般洗錢罪無疑。是其雖不構成犯洗錢防制法第14條第1項
    一般洗錢罪之正犯，但仍該當於該條項犯罪之幫助犯甚明。
　㈢據上所述，被告自白幫助犯詐欺取財罪部分與事實相符，至
    其否認幫助犯一般洗錢罪之辯解則無足取。本案事證明確，
    被告所為上開幫助犯詐欺取財罪暨幫助犯一般洗錢罪等犯行
    ，均可以認定，應依法論科。
三、論罪科刑：
  ㈠按刑法上之幫助犯，係對於犯罪與正犯有共同之認識，而以
    幫助之意思，對於正犯資以助力，而未參與實施犯罪之行為
    者而言。被告將其申辦之上開2 個帳戶之存摺、提款卡及密
    碼提供予他人使用，使該他人持以向附表編號1至4所示之人
    詐取財物，並得以在提領贓款後掩飾、隱匿金流去向，顯係
    基於幫助他人犯罪之犯意而為之，而就他人之詐欺取財及掩
    飾、隱匿詐欺犯罪所得贓款之去向提供助力，屬構成要件以
    外之行為，應論以幫助犯。是核被告所為，係犯刑法第30條
    第1項前段、第339條第1 項之幫助犯詐欺取財罪，及刑法第
    30條第1項前段、洗錢防制法第14條第1項之幫助犯一般洗錢
    罪。又被告1次提供上開2個金融機構帳戶，使上開詐騙集團
    成員對如附表編號1至4所示之人施以詐術並分別使其等交付
    財物，以及以單一提供金融帳戶之幫助行為，而觸犯上開幫
    助犯詐欺取財罪及幫助犯一般洗錢罪，屬想像競合犯，依刑
    法第55條規定，應從一重論以幫助犯一般洗錢罪，並依刑法
    第30條第2項規定，按正犯之刑減輕之。起訴書雖未敘及被
    告有幫助掩飾、隱匿本件詐欺贓款去向之犯罪事實，但據原
    審之公訴檢察官於原審審判中表明本案有可能構成幫助洗錢
    等語（原審易字卷第43頁），且如上所述，被告所為之幫助
    犯詐欺取財罪與幫助犯一般洗錢罪間，有想像競合犯之裁判
    上一罪關係，則被告上開幫助犯一般洗錢罪之犯罪事實即為
    起訴效力所及，本院自應併予審理。原審於審理後，遽認被
    告就上開幫助犯一般洗錢罪部分不構成犯罪，而不另為無罪
    之諭知，於法即有未洽，檢察官以此為由上訴指摘原判決不
    當，為有理由。原判決既有可議而無可維持，應由本院予以
    撤銷改判。
　㈡臺灣桃園地方檢察署檢察官就被害人陳德明被騙部分，於原
    審以110年度偵字第8550號移送併辦部分（原審審易卷第57
    至59頁），與附表編號2所示犯罪事實為同一案件，本院爰
    併予審理。
　㈢被告前於105年間因公共危險（酒後駕車）案件，經原審法院
    以105年度壢交簡字第1588號判處有期徒刑2月，於105 年10
    月31日執行完畢乙節，有其前案紀錄表1份附卷可參（本院
    卷第31、32頁），其受有期徒刑之執行完畢後，5年以內故
    意再犯本件有期徒刑以上之罪，依刑法第47條第1項規定為
    累犯。惟被告上開累犯前科，與本案犯罪性質不同，尚難認
    有特別之犯罪惡性及刑罰反應力薄弱之情形，因認不予加重
    其本刑。
　㈣爰以行為人之責任為基礎，審酌被告將上開2 個帳戶之存摺
    、提款卡及密碼提供予他人使用，而幫助犯上開犯罪之犯罪
    動機、目的、手段，危害國內金融交易秩序，促成詐欺犯罪
    之橫行，及本件贓款去向不明而難追查，造成被害人王麗君
    等4人之財產受有損害等犯罪所生危害程度；並考量被告犯
    後僅承認幫助犯詐欺取財罪部分之犯行，而否認幫助犯一般
    洗錢罪之犯行，以及迄未賠償上開被害人所受損害之犯後態
    度；兼衡其實際上未獲取犯罪所得、具高職教育之智識程度
    、目前待業中、現有身孕之生活狀況等一切情狀，量處如主
    文第二項所示之刑，並就併科罰金部分，依刑法第42條第3
    項前段規定，諭知如易服勞役，以1千元折算1日之折算標準
    。
四、至於被告本案犯罪所用之上開2個帳戶之存摺暨提款卡，雖
    均屬被告所有，但因未據扣案，且於被告寄交該詐騙集團後
    ，已脫離被告持有，至今是否依然存在未明，況該等帳戶均
    經通報為警示帳戶而停止使用（警卷第49頁、偵21737號卷
    第199頁），已不再有被做為人頭帳戶之功用，且該等物品
    價值低微，不具刑法上之重要性，爰依刑法第38條之2第2項
    規定，不予宣告收。
五、綜上所述，檢察官之上訴為有理由。原判決既有違誤可議之
    處，即無可維持，自應由本院將原判決予以撤銷，並改判如
    主文第二項所示之刑，併就併科罰金部分，諭知如易服勞役
    之折算標準。
據上論斷，應依刑事訴訟法第369條第1項前段、第364條、第299
條第1項前段，判決如主文。
本案經臺灣桃園地方檢察署檢察官廖晟哲提起公訴、檢察官楊挺
宏移送併辦，臺灣高等檢察署檢察官錢明婉到庭執行職務。
中　　華　　民　　國　　110 　年　　12　　月　　15　　日
                  刑事第二十二庭審判長法　官  王美玲
                                      法　官  葉韋廷
                                      法　官  陳銘壎
以上正本證明與原本無異。
如不服本判決，應於收受送達後20日內向本院提出上訴書狀，其
未敘述上訴之理由者並得於提起上訴後20日內向本院補提理由書
（均須按他造當事人之人數附繕本）「切勿逕送上級法院」。
                                      書記官  吳思葦
中　　華　　民　　國　　110 　年　　12　　月　　15　　日
附錄：本案論罪科刑法條全文
中華民國刑法第339條
（普通詐欺罪）
意圖為自己或第三人不法之所有，以詐術使人將本人或第三人之
物交付者，處5年以下有期徒刑、拘役或科或併科50萬元以下罰
金。
以前項方法得財產上不法之利益或使第三人得之者，亦同。
前二項之未遂犯罰之。
中華民國刑法第30條
（幫助犯及其處罰）
幫助他人實行犯罪行為者，為幫助犯。雖他人不知幫助之情者，
亦同。
幫助犯之處罰，得按正犯之刑減輕之。
洗錢防制法第14條
有第二條各款所列洗錢行為者，處7年以下有期徒刑，併科新臺
幣5百萬元以下罰金。
前項之未遂犯罰之。
前二項情形，不得科以超過其特定犯罪所定最重本刑之刑。
附表： 
編號 告訴人（被害人） 詐騙時間、方式 匯款時間、匯款金額（新臺幣）及匯入帳戶     證    據  1 王麗君 詐騙集團某成員於109年5月6日晚間7 時10分許，致電王麗君，假冒為檢調人員及銀行之客服人員，佯稱因王麗君先前之網路購物為詐騙案件，欲將詐騙款項退還王麗君，需王麗君先行匯款確認，致王麗君陷於錯誤而匯款。 109年5月6日晚間8時19分，匯款29,985元入被告玉山銀行帳戶。 1.告訴人王麗君警詢陳述(臺南市政府警察局善化分局卷宗《下稱警卷》第41至43頁) 2.內政部警政署反詐騙諮詢紀錄表、臺北市政府警察局大安分局新生南路派出所受理詐騙帳戶通報警示簡便格式表、金融機構聯防機制通報單（警卷第45、49、53頁） 3.告訴人王麗君帳戶轉帳交易明細（警卷第55頁） 4.被告玉山銀行帳戶交易明細（警卷第85頁）　  2 陳德明 詐騙集團某成員於109年5月6日下午5 時許，致電陳德明，假冒為警員及銀行之客服人員，佯稱因陳德明先前之網路購物為詐騙案件，欲將詐騙款項退還陳德明，需依指示操作網路銀行APP，致陳德明陷於錯誤而匯款。 109年5月6日下午5時50分，匯款49,985元入被告玉山銀行帳戶 1.被害人陳德明警詢陳述(偵21737號卷第101、103頁） 2.被害人陳德明帳戶轉帳交易明細（偵21737號卷第129、131頁）　 3.被告玉山銀行帳戶交易明細（偵 16993號卷第56頁) 4.內政部警政署反詐騙諮詢紀錄表、金融機構聯防機制通報單（偵21737號卷第107、108、119、121頁)    109年5月6日下午5時53分，匯款29,986元入被告玉山銀行帳戶     109年5月6日下午5時56分，匯款10,123元入被告玉山銀行帳戶   3 顏雪蕊 詐騙集團某成員於109年5月6日下午3 時許，先後致電顏雪蕊，假冒為警員及銀行之客服人員，佯稱因顏雪蕊先前之網路購物為詐騙案件，欲將詐騙款項退還顏雪蕊，需依指示操作網路銀行APP ，致顏雪蕊陷於錯誤而匯款。 109年5月6日下午3時39分，匯款9,988元入被告郵局帳戶。 1.告訴人顏雪蕊警詢陳述(偵21737號卷第137至141頁） 2.告訴人顏雪蕊帳戶轉帳交易紀錄（偵21737號卷第179至185頁） 3.被告郵局帳戶客戶歷史交易清單（偵21737號卷第29頁) 4.內政部警政署反詐騙諮詢紀錄表、金融機構聯防機制通報單(偵21737號卷第201、205頁)    109年5月6日下午3時42分，匯款9,988元入被告郵局帳戶。     109年5月6日下午3時43分，匯款9,988元入被告郵局帳戶。   4 陳奕孝 詐騙集團某成員於109年5月6日下午3 時許，致電陳奕孝，假冒為警員及郵局之客服人員，佯稱因陳奕孝先前之網路購物為詐騙案件，欲將詐騙款項退還陳奕孝，需依指示操作網路銀行轉帳，致陳奕孝陷於錯誤而匯款。 109年5月6日下午3時30分，匯款45,678元入被告郵局帳戶。 1.告訴人陳奕孝警詢陳述(偵21737號卷第211至219頁） 2.內政部警政署反詐騙諮詢紀錄表、金融機構聯防機制通報單(偵21737號卷第225、235頁)　 3.被告郵局帳戶客戶歷史交易清單（偵21737號卷第29頁)